【裁判字號】    89,上,226
【裁判日期】    900327
【裁判案由】    清償借款
【裁判全文】
臺灣高等法院臺中分院民事判決  八十九年度上字第二二六號
  上  訴  人  華南商業銀行股份有限公司
  法定代理人  許德南
  訴訟代理人  李永祥
              謝崑龍
  被  上訴人  甲○○
右當事人間請求清償借款事件，上訴人對於中華民國八十九年三月二十日臺灣臺中地
方法院八十九年度訴字第四七一號第一審判決提起上訴，本院判決如左：
    主    文
上訴駁回。
第二審訴訟費用由上訴人負擔。
    事      實
甲、上訴人方面：
一、聲明：求為判決：(一)原判決廢棄。(二)右廢棄部分，被上訴人應給付上訴人新臺幣
    （下同）壹佰伍拾柒萬柒仟捌佰壹拾肆元，及自民國（下同）八十八年九月一日
    起至清償日止，按年息百分之九點七三計算之利息，並自八十八年十月二日起至
    清償日止，逾期清償在六個月以內者，按上開利率百分之十，逾期六個月以上者
    ，其超過六個月部分，按上開利率百分之二十計算之違約金。(三)第一、二審訴訟
    費用由被上訴人負擔。(四)請准上訴人供擔保後，宣告假執行。
二、陳述：除與原判決記載相同者，茲引用之外，補稱：
    (一)按「訴狀送達後，上訴人不得將原訴變更或追加他訴。但有下列各款情形之一
      者，不在此限：‧‧‧三、擴張或減縮應受判決事項之聲明者。‧‧‧」民事
      訴訟法第二百五十五條第三款定有明文，準此上訴人於八十九年四月六日所為
      之上訴聲明第二項誤植利率計算標準為九‧三七%，特依前開規定更正為九‧
      七三%。
    (二)緣原判決駁回上訴人第一審之訴理由，不外以：本件最高限額連帶保證契約時
      ，自應作有利連帶保證人之解釋。又銀行輕忽徵信或高估擔保品等自身過失肇
      致損失之最佳填補品及防火牆。是目前銀行界通用之最高限額無限期之連帶保
      證，在未交付保證書，及明文告知（按依最高限額連帶保證契約之本質，似隱
      含債權人即銀行，負有應將主債務人每筆借款及嗣後主債務人發生違約情事時
      ，逐一迅速通知各保證人義務，同時並告知保證人有解除保證責任之權利）保
      證人等隨時解除保證契約等，實與平等互惠原則及誠信原則相違。復認為被上
      訴人既係因股東身分而保證，今股東身分解除後，訴外人智合公司另借貸所生
      債務，依兩造間默示之之合意，應不在系爭保證契約保證範圍內。再以連帶保
      證書各條款均與民法有關規定及判例、判決意旨相悖，對被上訴人不公平，有
      違誠實及信用原則，揆諸消費者保護法第十二條第一項之規定，自應認屬無效
      云云，作為判決上訴人敗訴之主要依據。
    (三)惟查「保證人與債權人約定就債權人與主債務人間所生一定債之關係範圍內之
      不特定債務，預定最高限額，由保證人保證之契約，學說上稱為最高限額保證
      。此種保證契約如定有期間，在該期間內所生約定範圍內之債務，不逾最高限
      額者，均為保證契約效力所及；如未定期間，保證契約在未經保證人依民法第
      七百五十四條規定終止或有其他消滅原因以前，所生約定範圍內之債務，亦同
      。故在該保證契約有效期間內，已發生約定範圍內之債務，縱因清償或其他事
      由而減少或消滅，該保證契約依然有效，嗣後所生約定範圍內之債務，於不逾
      最高限額者，債權人仍得請求保證人履行保證責任。」最高法院七十七年台上
      字第九四三號著有判例。本件連帶保證書載明「連帶保證人等（指被上訴人等
      ）今向上訴人連帶保證對貴行現在及將來所負之借款、票據、透支、墊款、保
      證、損害賠償等及其他一切債務以壹仟萬元為限額（含本金及其利息、遲延利
      息、違約金、損害賠償及其他從屬於主債務之負擔），保證人負連帶清償之責
      ‧‧‧」等語。足見，其為未定期間之最高限額保證，原判決認定上開保證契
      約無效，顯違背前揭判例意旨。
    (四)復查，被上訴人所簽定系爭保證書並未附以被上訴人退出股東為終止保證之條
      件，是則原判決以被上訴人退出股東認定應不在系爭保證契約保證範圍乙節，
      顯然違背民法第七百五十四條規定及前揭判例。
    (五)又查系爭保證書載明「對貴行現在及將來所負之借款、票據、透支、墊款、保
      證、損害賠償等及其他一切債務以壹仟萬元為限額，保證人負連帶清償之責‧
      ‧‧」，觀此約定，被上訴人所負擔之最高限額保證範圍，並不限於訴外人智
      合公司對現在之借款債務，而兼包括將來該公司所負之借款債務。且依民法第
      七百五十四條第一項規定，被上訴人既得隨時終止保證契約，自不能因上訴人
      未將嗣後之借款情形向被上訴人為適當之通知，即認上開約定有違誠信及公平
      原則。
    (六)末查，原判決認定系爭保證書係定型化契約，依消費者保護法第十二條第一項
      及第二項規定，推定其顯失公平，應屬無效云云。惟查所謂消費者，依該法第
      二條之立法解釋，係指以消費為目的而為交易、使用商品或接受服務者而言。
      而銀行或其他金融機構與連帶保證人間所訂立之保證契約，乃保證擔保借款人
      對金融機構之清償責任，金融機構對保證人並未提供任何商品或服務，保證人
      並未因有保證契約而自銀行獲得報償，其性質上應屬單務、無償契約，尚非屬
      消費者保護法之有關消費法律關係，自無該法之適用。原判決以系爭保證契約
      書為定型化契約而有違反消費者保護法第十二條第二項規定，應推定其顯失公
      平，違反誠信原則而無效，亦有適用法律不當之違法。
    (七)被上訴人對於授信約定書及保證書上之真正，均不爭執；惟主張其於八十七年
      二月二十日即已退股，且訴外人智合鑄造股份有限公司（以下簡稱智合公司）
      於八十七年九月十日向上訴人所為之借貸，其不知情，因此無庸對該筆借款負
      連帶清償責任。
    (八)查被上訴人於八十六年八月二十二日所簽立之保證書，依其文義觀之，係屬未
      定期之最高限額保證。按「未定期限之最高限額保證，保證人須依民法第七百
      五十四條之規定，通知債權人終止保證契約後，始能免除其保證責任。」最高
      法院八十四年台上字第二九七四號著有判決要旨。準此，上訴人迄未收到被上
      訴人終止保證契約之通知，是以被上訴人依據渠所出具之保證書，自應就智合
      公司目前尚積欠上訴人一百五十七萬七千八百十四元及其利息、違約金，負連
      帶清償責任。渠以未受通知及退股為由，主張無庸負連帶清償之責，殊無理由
      。
    (九)又被上訴人雖未於借款日為八十七年九月十日之借據上簽名，且被上訴人亦未
      到銀行辦理手續，惟查借據上「連帶保證人」欄位上蓋有渠與上訴人所約定之
      印文，該印文與授信約定書、印鑑卡、保證書之印文為同一印文，業經法務部
      調查局鑑定屬實，依據民法第三條第二項規定：「如有用印章代簽名者，其蓋
      章與簽名生同等之效力」及被上訴人所簽立之授信約定書第二條之約定，被上
      訴人就該筆借款，自亦應對上訴人負連帶清償責任。
    (十)原審判決以保證書違反消費者保護法第十二條第一項規定，認定為無效；惟查
      「所謂者消費者，．．．指以消費為目的而為交易、使用商品或接受服務者而
      言，．．．保證人並未因保證契約而自銀行獲得報償，其性質上應屬單務、無
      償契約，尚非屬消費者保護法之有關消費法律關係，自無該法之適用。」此有
      最高法院八十八年台上字第二○五三號判決可資參照。是以，原審判決有適用
      該法不當之違法。
    (十一)被上訴人主張印章為盜蓋者，應負舉證責任而未舉證，其主張為不足採。
三、證據：除援用第一審所提證據外，補提個人資料蒐集、電腦處理及利用同意書影
    本一份、保證書影本一份、授信約定書影本一份、印鑑卡一份、放款部分本金利
    息收回記錄影本一份為證。
乙、被上訴人方面：
一、聲明：求為判決：(一)上訴駁回。(二)訴訟費用由上訴人負擔。(三)對被上訴人不利之
    判決時，被上訴人願供擔保請准免為假執行。
二、陳述：除與原判決記載相同者，茲引用之外，補稱：
    (一)上訴人上訴意旨略以：「『惟查保證人與債權人約定就債權人與主債務人間所
      生一定債之關係範圍內之不特定債務，預定最高限額，由保證人保證之契約，
      學說上稱為最高限額保證。此種保證契約如定有期間，在該期間內所生約定範
      圍內之債務，不逾最高限額者，均為保證契約效力所及；如未定期間，保證契
      約在未經保證人依民法第七百五十四條規定終止或有其他消滅原因以前，所生
      約定範圍內之債務，亦同。故在該保證契約有效期間內，已發生約定範圍內之
      債務，縱因清償或其他事由而減少或消滅，該保證契約依然有效，嗣後所生約
      定範圍內之債務，於不逾最高限額者，債權人仍得請求保證人履行保證責任。
      』最高法院七十七年台上字第九四三號著有判例。本件連帶保證書載明『連帶
      保證人等（指被上訴人等）今向上訴人連帶保證對貴行現在及將來所負之借款
      、票據、透支、墊款、保證、損害賠償等及其他一切債務以壹仟萬元為限額（
      含本金及其利息、遲延利息、違約金、損害賠償及其他從屬於主債務之負擔）
      ，保證人負連帶清償之責‧‧‧』等語。足見，其為未定期間之最高限額保證
      ，原判決認定上開保證契約無效，顯違背前揭判例意旨。
    (二)惟查，本件原審判決駁回上訴人在原審之訴理由，係以：本件最高限額連帶保
      證契約時，自應作有利連帶保證人之解釋。又銀行輕忽徵信或高估擔保品等自
      身過失肇致損失之最佳填補品及防火牆。是目前銀行界通用之最高限額無限期
      之連帶保證，在未交付保證書，及明文告知（按依最高限額連帶保證契約之
      本質，似隱含債權人即銀行，負有應將主債務人每筆借款及嗣後主債務人發生
      違約情事時，逐一迅速通知各保證人義務，同時並告知保證人有解除保證責任
      之權利）保證人等隨時解除保證契約等，實與平等互惠原則及誠信原則相違。
      復認為被上訴人既係因股東身分而保證，今股東身分解除後，訴外人智合公司
      另借貸所生債務，依兩造間默示之之合意，應不在系爭保證契約保證範圍內。
      再以連帶保證書各條款均與民法有關規定及判例、判決意旨相悖，對被上訴人
      不公平，有違誠實及信用原則，揆諸消費者保護法第十二條第一項之規定，自
      應認屬無效云云，作為判決上訴人敗訴之主要依據。原審所認定之事實、理由
      及適用法律，並無不當，應予維持。上訴人所為之抗辯應為無理由，應予駁回
      。
    (三)被上訴人雖曾向訴外人智合公司認股三百股，惟已於八十七年二月二十日全部
      退股，對於訴外人智合公司於八十七年九月十日向上訴人之借款，被上訴人並
      不知情。訴外人智合公司若要被上訴人擔任保證人，應於每次借款時徵得被上
      訴人之同意，被上訴人既未在訴外人智合公司於八十七年九月十日向上訴人之
      借款之借據上簽名蓋章，自不擔保該筆借款之保證責任。
    (四)授信約定書及保證書上之印鑑卡是被上訴人親簽及蓋章，但借據不是被上訴人
      親簽的。借據上的印章與授信約定書、保證書上之印章是否相同我不了解，
      且退股後，伊就收回印章廢掉，辦理展期之印章非原來之印章。
    (五)按消費者保護法第十二條規定：定型化契約中之條款違反誠信原則，對消費者
      顯失公平者無效，本件兩造所爭執之授權契約書，為定型化契約，並未將其繕
      本或副本交簽署保證書之保證人，致保證人無行使抗辯權及依法解免其保證責
      任，顯違反誠信原則，對消費者顯失公平，應屬無效。
三、證據：除援用第一審所提證據外，補提臺灣省嘉義縣政府簡便行文表影本一份、
    財政部臺灣省南區國稅局年度證券交易稅一般代徵稅額繳款書影本二份為證。
丙、本院依職權調閱台灣嘉義地方法院檢察署八十九年度偵字第四零九五、四三六六
    、他字第二二一、議字第一六四號卷，並將甲○○之有關印文送法務部調查局鑑
    定，及通知葉素鉛作證。
      理      由
壹、程序方面：
    按起訴狀送達後，上訴人不得將原訴變更或追加他訴，但擴張或減縮應受判決事
    項之聲明者，不在此限，民事訴訟法第二百五十五條第一項第三款定有明文。經
    查本件上訴人起訴原請求被上訴人應連帶給付一百七十萬元，及自八十七年十二
    月十日起算之利息暨自八十八年一月十一月起算之違約金，嗣減縮為請求一百五
    十七萬七千八百十四元，及自八十八年九月一日起算之利息暨自八十八年十月二
    日起算之違約金，其訴之變更既係為減縮應受判決事項之聲明，參諸首揭規定，
    應予准許，合先敘明。
貳、得心證之理由：
一、本件上訴人起訴主張：訴外人智合公司於八十六年八月二十日邀同被上訴人及訴
    外人蔡達明、葉素鉛為連帶保證人，與上訴人簽訂保證書，擔保訴外人智合公司
    對上訴人（包括總行及各分支機關）現在及將來所負之借款、票據、透支、墊款
    、保證、損害賠償等及其他一切債務以一千萬元為限額（含本金及其利息、遲延
    利息、違約金、損害賠償及其他從屬於主債務之負擔），被上訴人願與訴外人智
    合公司負連帶清償之責，嗣被上訴人於八十七年九月十日連帶保證訴外人智合公
    司向上訴人借款二百萬元，約定於八十八年二月二十日到期償還，利息按週年利
    率百分之九點七三計算，遲延履行時，除仍按上開利率計息外，另對逾期在六個
    月以內者，按上開利率百分之十，逾期在六個月以上者，其超過六個月部分，按
    上開利率百分之二十加計違約金，且若有一次不履行，即喪失期限利益，應將全
    部借款本金、利息及違約金立即一次清償；詎訴外人智合公司僅繳納本息至八十
    八年八月三十一日止，依約債務視為全部到期，爰本於消費借貸及連帶保證之法
    律關係請求被上訴人應給付上訴人一百五十七萬七千八百十四元，及如聲明第二
    項所示利息、違約金。被上訴人則以被上訴人係因訴外人智合公司之股東，而於
    八十六年八月二十日於授信約定書及保證書上親簽及用印，嗣後被上訴人於八十
    七年二月二十日退股，而本件借款日期為八十七年九月十日，被上訴人已非訴外
    人智合公司之股東，該筆借款並未知會被告，且未徵得被上訴人同意，被上訴人
    自無庸負連帶保證人之責任，且按消費者保護法第十二條規定：定型化契約中之
    條款違反誠信原則，對消費者顯失公平者無效，本件兩造所爭執之授權契約書，
    為定型化契約，並未將其繕本或副本交簽署保證書之保證人，致保證人無行使抗
    辯權及依法解免其保證責任，顯違反誠信原則，對消費者顯失公平，應屬無效等
    語，資為抗辯。
二、經查被上訴人原係訴外人智合公司之股東，訴外人智合公司於八十六年八月二十
    日邀同被上訴人及訴外人蔡達明、葉素鉛為連帶保證人，與上訴人簽訂保證書，
    擔保訴外人智合公司對上訴人（包括總行及各分支機關）現在及將來所負之借款
    、票據、透支、墊款、保證、損害賠償等及其他一切債務以一千萬元為限額（含
    本金及其利息、遲延利息、違約金、損害賠償及其他從屬於主債務之負擔），被
    上訴人願與訴外人智合公司負連帶清償之責，嗣被上訴人已於八十七年二月二十
    日退股，訴外人智合公司復於八十七年九月十日簽發借據向上訴人借款系爭二百
    萬元之事實，為兩造所不爭執，並有上訴人所提出與其所述相符之保證書影本一
    份、授信約定書影本一份、借據影本一紙，及被上訴人所提出之臺灣省嘉義縣政
    府簡便行文表影本一份、財政部臺灣省南區國稅局年度證券交易稅一般代徵稅額
    繳款書影本二份在卷可稽，自堪信為真實。
三、茲本件兩造爭點，首在於上訴人據以主張之訴外人智合公司於八十七年九月十日
    簽發借據向上訴人借款，是否在八十六年八月二十日兩造所簽保證書保證範圍內
    ？謹析述之。
  (一)按所謂消費者，依消費者保護法第二條之立法解釋，指以消費為目的而為交易、
    使用商品或接受服務者而言，銀行與連帶保證人間所訂定之保證契約，乃保證人
    擔保借款人對銀行債務之清償責任，銀行對保證人並不負任何義務，保證人亦無
    從因保證契約自銀行獲取報償，其性質上屬單務、無償契約，銀行對保證人並未
    提供任何商品或服務，並非屬消費之法律關係，保證人亦非消費者，自無消費者
    保護法之適用。又所謂定型化契約應受衡平原則限制，係指締約之一方之契約條
    款已預先擬定，他方僅能依該條款訂立契約，否則，即受不締約之不利益，此際
    ，始應適用衡平原則之法理，以排除不公平之「單方利益條款」，蓋此情形，倘
    貫徹「締約自由原則」將使居於經濟上弱者之一方，無締約之可能，而忍受不締
    約之不利益，故縱他方接受該條款而締約，該條款亦應認違反衡平原則而無效，
    以符平等互惠原則。雖保證人通常係礙於職務從屬或情誼原因，而由借款人覓為
    其與銀行間債務之連帶保證人，惟就保證契約之法律關係而言，保證人既係擔保
    他人間之債務清償責任，並非經濟上之弱者，且未自保證契約獲取任何利益，如
    認保證契約有違民法保護保證人之任意規定，自可不訂定保證契約，並不會因未
    成為保證人而生不利益，或經濟生活受制於銀行不得不為保證人之情形，故本件
    應無消費者保護法第十二條規定之適用，從而被上訴人辯以：定型化契約中之條
    款違反誠信原則，對消費者顯失公平者無效，本件兩造所爭執之授權契約書，為
    定型化契約，並未將其繕本或副本交簽署保證書之保證人，致保證人無行使抗辯
    權及依法解免其保證責任，顯違反誠信原則，對消費者顯失公平，應屬無效云云
    ，為無理由。
  (二)次查被上訴人於八十六年八月二十二日簽立之授信約定書第拾參條第一項約定：
    立約人所保證之債務，如貴行允許主債務人延期清償或分期清償，應以書面通知
    立約人，立約人於貴行書面通知到達或視為到達時，仍續負全部債務之保證責任
    ；第二項約定：立約人對主債務人延期清償或分期清償之債務，如有可認為同意
    續負保證責任之表示者，貴行得免為前項之通知。有該授信約定書附卷可查（見
    原審卷第十一頁），本件被上訴人係因擔任訴外人智合公司之股東，與訴外人智
    合公司之經營息息相關，而於八十六年八月二十日簽署保證書，擔任訴外人智合
    公司向上訴人借款之連帶保證人乙節，為兩造不爭之事實，則被上訴人於八十七
    年二月二十日轉讓訴外人智合公司之股份後，訴外人智合公司另向上訴人借款所
    生債務，是否為八十六年八月二十日兩造所簽保證書約定保證範圍所及，非無疑
    義。經查：
  (1)被上訴人於八十七年二月二十日退股，而本件借款日期為八十七年九月十日，被
    上訴人已非訴外人智合公司之股東等情，有台灣省嘉義縣政府簡便行文表影本一
    份、財政部台灣省南區國稅局證券交易稅一般代徵稅額繳款書影本二份可查，並
    經證人葉素鉛證實在卷（見原審卷第四一、四二頁、本院卷第五七頁），應認為
    真實。
  (2)智合公司負責人葉素鉛結證稱：智合公司向上訴人借款時有邀被上訴人為連帶保
    證人，八十七年九月十日換單時，因印章放在公司，所以就叫小姐去換單，被上
    訴人沒有去對保，故對保之印章並未偽刻等語（見本院卷第五五、五六頁），雖
    被上訴人曾告訴上訴人銀行與葉素鉛偽造文書，該案經台灣嘉義地方法院檢察署
    檢察官，以八十九年度偵字第四零九五、四三六六號為不起訴處分，並經台灣高
    等法院台南分院檢察署以八十九年度議字第七一五號駁回再議在案，其理由為被
    上訴人所謂偽刻印章，實係被上訴人之印章留存於公司作為保證之用，有證人張
    金寶、江永瓊、麥麗花證實等情，業經本院調該等案卷查明屬實，則參酌法務部
    調查局鑑定結果認定：「研判甚有可能為同一印章所蓋」，有該局鑑定通知書附
    卷可稽（見本院卷第五一頁），堪以認定被上訴人之印章，係放在公司，八十七
    年九月十日換單時，借據上被上訴人之印文確係為該印章所蓋，惟上訴人亦自認
    該次借款被上訴人並未到銀行對保，則該筆借款對保時，並未知會被上訴人，且
    未徵得被上訴人同意一節，堪以認定。
  (3)查被上訴人於八十六年八月二十二日簽立之授信約定書第拾參條第一項約定：立
    約人所保證之債務，如貴行允許主債務人延期清償或分期清償，應以書面通知立
    約人，立約人於貴行書面通知到達或視為到達時，仍續負全部債務之保證責任；
    第二項約定：立約人對主債務人延期清償或分期清償之債務，如有可認為同意續
    負保證責任之表示者，貴行得免為前項之通知等情，已如前述，則本件上訴人允
    許主債務人智合公司延期清償或分期清償，未依約以書面通知立約人，上訴人亦
    無證據證明被上訴人曾對主債務人智合公司延期清償或分期清償之債務，有可認
    為同意續負保證責任之表示之事實而可得免為前項之通知，參酌被上訴人既係因
    股東身分而保證，今股東身分解除後，訴外人智合公司另借貸所生債務，依授信
    約定書第拾參條之約定，應不在系爭保證契約保證範圍內，被上訴人就該借款自
    毋庸負連帶保證責任。
四、從而上訴人持無效之保證書，依最高限額連帶保證契約之規定，請求被上訴人給
    付如訴之聲明所示之本金、利息及違約金，為無理由，於法並無不合，原審駁回
    上訴人之請求，理由雖有不同，惟其結果並無二致，仍應予以維持，本件上訴為
    無理由，應予駁回。
五、本件事實已臻明確，兩造其餘之攻擊防禦方法與舉證，核與判決無影響，爰不再
    一一審酌，併此敘明。
據上論結：本件上訴為無理由，依民事訴訟法第四百四十九條第一項、第七十八條，
判決如主文。
中      華      民      國    九十    年      三      月    二 十七     日
~B1民事第二庭審判長法  官  童有德
~B2                法  官  翁芳靜
~B3                法  官  黃永泉
右為正本係照原本作成。
如對本判決上訴，須於收受判決送達後二十日內向本院提出上訴書狀，其未表明上訴
理由者，應於提出上訴後二十日內向本院提出上訴理由書（須按他造人數附具繕本）
，並繳納送達用雙掛號郵票拾份（每份參拾肆元）。
上訴時應提出委任律師或具有律師資格之人之委任狀；委任有律師資格者，另應附具
律師及格證書及釋明委任人與受任人有民事訴訟法第四百六十六條之一第一項但書或
第二項（詳附註）所定關係之釋明文書影本。
~B                書記官  林玉惠
中      華      民      國    九十    年      三      月     二十八     日
附註：
民事訴訟法第四百六十六條之一（第一項、第二項）
對於第二審判決上訴，上訴人應委任律師為訴訟代理人。但上訴人或其法定代理人具
有律師資格者，不在此限。
上訴人之配偶、三親等內之血親、二親等內之姻親，或上訴人為法人、中央或地方機
關時，其所屬專任人員具有律師資格並經法院認為適當者，亦得為第三審訴訟代理人
。
                                                                        Ｙ


司法院資訊處製作；財團法人民間司法改革基金會備份。
